【裁判字號】    97,台上,5599
【裁判日期】    971106
【裁判案由】    違反毒品危害防制條例
【裁判全文】
最高法院刑事判決            九十七年度台上字第五五九九號
上  訴  人  甲○○
選任辯護人  陳世杰律師
上  訴  人  乙○○
選任辯護人  許中銘律師
上  訴  人  丙○○
選任辯護人  沙  洪律師
上列上訴人等因違反毒品危害防制條例案件，不服台灣高等法院
中華民國九十七年七月十五日第二審判決（九十六年度上重訴字
第七九號，起訴案號：台灣板橋地方法院檢察署九十五年度偵字
第二七四０七、二七四０八、二九０五０、二九０八七號），提
起上訴，本院判決如下：
    主  文
上訴駁回。
    理  由
本件原判決認定：一（下稱事實一）、上訴人甲○○與陳明智（
第一審通緝中）係兄弟，甲○○於民國九十五年八月間某日，向
曹永鴻（第一審通緝中）自稱係「王學忠」，要求曹永鴻為其自
柬埔寨向「王一」（即陳明智）之人領取海洛因（為毒品危害防
制條例所規定之第一級毒品，不得非法持有、運輸及販賣，並經
行政院公告為管制進出口物品，不得從國外私運進口，下同）攜
帶回台，允諾提供曹永鴻來回機票及食宿費用，並於曹永鴻安然
返台後，給付報酬新台幣（下同）二十萬元，經曹永鴻應允後，
曹永鴻即與甲○○、陳明智共同基於運輸第一級毒品海洛因及私
運管制物品進入台灣之犯意聯絡，由人在柬埔寨之陳明智準備如
原判決附表（下稱附表）編號１所示之海洛因三十包（淨重共計
五六一．一三公克）後，甲○○即以其所有如附表編號12之行動
電話（門號0000000000）與曹永鴻所有如附表編號４
之行動電話（門號0000000000）聯繫前往柬埔寨運毒
之事宜，曹永鴻再以其所有如附表編號５之備忘錄記載運毒時之
應注意事項。嗣於九十五年八月二十六日八時五十分許，曹永鴻
依甲○○之指示，搭乘長榮航空ＢＲ－二六五號班機前往柬埔寨
，陳明智自稱「王一」，將曹永鴻安置在柬埔寨金邊某飯店，並
於同年月二十九日上午，將附表編號１之三十包海洛因，以附表
編號２之包裝袋包裝，再以附表編號３之膠帶黏貼於曹永鴻之腰
際，並以衣服掩飾後，於同日搭乘長榮航空ＢＲ－二六六號班機
，當日十八時三十分許入境台灣桃園國際機楊，旋於桃園國際機
場第二航廈，為警當場查獲，並在曹永鴻身上扣得如附表編號１
至５所示之物。二（下稱事實二）、甲○○、陳明智於曹永鴻遭
查獲後，復於九十五年九月初某日，甲○○自稱「董仔」，委請
綽號「阿勇」之賴勇宇（另案審理中）幫忙居間介紹葉俊堅（業
經原審另案判刑確定）走私、運輸海洛因至台灣地區，甲○○願
提供台灣至柬埔寨之來回機票、食宿費用，並於事成後給付十五
萬元之報酬予葉俊堅，葉俊堅即與甲○○、陳明智共同基於運輸
、走私海洛因進入台灣之犯意聯絡，由甲○○以其所有如附表編
號12之行動電話與葉俊堅聯繫前往柬埔寨運毒之事宜，再由賴勇
宇為葉俊堅處理護照、簽證及旅行社事宜；嗣於同年月七日八時
許，葉俊堅依照甲○○指示，搭乘長榮航空ＢＲ－二六六號班機
前往柬埔寨，陳明智即自稱「明哥」，將葉俊堅安置在柬埔寨之
香港飯店，再於同年月九日上午，將附表編號６之海洛因二十八
包（共淨重五一六．八二公克），以附表編號７之包裝袋包裝，
再以附表編號８之膠帶黏貼於葉俊堅之鼠蹊部及鞋底，復以衣服
及鞋子掩蔽。葉俊堅即於翌日搭乘長榮航空ＢＲ－二六六號班機
於當日十六時三十分許，入境桃園國際機楊，旋在桃園國際機場
第二航廈入境大廳，為警當場查獲，並在葉俊堅身上扣得附表編
號６至８所示之物。三（下稱事實三）、甲○○、陳明智於葉俊
堅遭查獲後，又籌劃自柬埔寨將海洛因以包裹快遞之方式運輸進
入台灣境內，而由甲○○於九十五年十月間某日，委由上訴人丙
○○找尋願意提供台灣地址之人，俾海洛因包裹入境後，由丙○
○依甲○○指示在該址收受包裹。丙○○遂與甲○○、陳明智共
同基於運輸海洛因及私運管制物品進入台灣之犯意聯絡，由丙○
○尋得友人即上訴人乙○○應允後，乙○○遂基於幫助運輸及走
私海洛因之犯意，提供其住處（台北市○○區○○街四二七巷三
七號）附近，坐落其親人所有土地上原無人居住，現由其管理使
用之臥龍街四二六巷四五之七號房屋給丙○○暫住，供陳明智等
人作為寄送海洛因包裹之收貨地址，乙○○並同意幫忙留意如有
快遞人員寄送包裹時，倘丙○○不在，要通知丙○○領取包裹，
甲○○遂支付報酬二萬元予乙○○，並以其所有如附表編號12之
行動電話與乙○○所有如附表編號13之行動電話（門號0000
000000）、丙○○所有之行動電話（未扣案，門號000
0000000）聯繫包裹收受事宜。甲○○取得收貨地址後，
即由人在柬埔寨之陳明智準備附表編號９之海洛因九包（淨重共
計七七０．五六公克），以附表編號10之包裝袋包裝後，夾藏於
附表編號11之汽車變速箱包裹內，而以興華修理汽車廠之名義，
利用不知情之速達快遞承攬有限公司（下稱速達快遞公司）人員
以國際快遞貨運方式，自柬埔寨將海洛因送交運送（收貨人為「
陳相」），而於九十五年（原判決誤繕為九十四年，但不影響判
決本旨）十一月九日運輸進入台灣境內，惟因不詳原因，快遞人
員未將該包裹送至前開指定之處所，而以包裹上所留之聯絡電話
，通知收貨人前往台北市○○街九九號之立大國際快遞承攬公司
（下稱立大快遞公司）領取。甲○○接獲該通知領取包裹之電話
後，懷疑該包裹已遭查獲，遂通知丙○○勿前往領取包裹。四（
下稱事實四）、甲○○、陳明智猶不知悔悟，又與陳明智、丙○
○等人再於九十五年十一月間，安排洪勝義（業經原審判決無罪
確定）至柬埔寨攜帶海洛因欲運輸、走私來台，洪勝義允諾後赴
柬埔寨，因害怕重罪而反悔不帶毒品，私下將海洛因藏在柬埔寨
陳明智家中馬桶水箱內，於同年月二十六日搭機返台，甲○○於
同日十七時許前往桃園機楊第二航廈準備接應洪勝義時，為警當
場查獲（事實四部分，業經原審諭知甲○○、丙○○無罪確定）
，並扣得如附表編號12、14、15所示之物，甲○○並帶同警員前
往立大快遞公司領取前開以快遞之方式運輸進入台灣地區之包裹
，而扣得如附表編號９至11所示之物，再依包裹上所載收貨地址
，循線拘提乙○○，扣得如附表編號13所示之行動電話，再循線
查獲丙○○等情。係以：(一)上開事實一部分，業據甲○○於警詢
、偵查中自承：伊認識曹永鴻，伊有請曹永鴻到柬埔寨運輸海洛
因回台灣等情，並於第一審陳稱：曹永鴻應該是陳明智叫伊找的
人，伊找過去後，他再夾帶海洛因回台，伊全部承認起訴書所載
之犯行等語，核與曹永鴻於台灣板橋地方法院九十五年度重訴字
第七六號另案法官訊問時供述運輸海洛因之情節相符，並有扣案
附表編號１所示之海洛因，附表編號２、３之外包裝袋及膠帶，
附表編號４、12所示之行動電話，附表編號５所示之出國備忘錄
，可資佐證，及有查獲曹永鴻之照片、護照、簽證、長榮航空Ｂ
Ｒ－二六五號班機艙單、法務部調查局九十五年九月二十五日調
科壹字第０九五二三０一九二九０號鑑定書附卷可稽，犯行堪以
認定。(二)上開事實二部分，業據甲○○迭於警詢、偵查中自承：
伊本來請賴勇宇運送海洛因回台，但因之前曹永鴻遭警方查獲，
賴勇宇不敢攜帶海洛因，由葉俊堅夾帶海洛因入境等語，經證人
葉俊堅於另案及本件偵審中證述屬實，並有扣案附表編號６所示
毒品及編號７、８所示之海洛因外包裝袋、黏貼所用之膠帶，可
資佐證，及有卷附甲○○與賴勇宇、葉俊堅間之監聽譯文，查獲
葉俊堅之照片、護照、簽證、長榮航空班機艙單、法務部調查局
九十五年九月二十九日調科壹字第０九五二三０二一七八０號鑑
定書可稽，犯行堪以認定。(三)上開事實三部分，有編號９至11所
示之海洛因、外包裝袋、汽車變速箱及甲○○、乙○○用以聯繫
之行動電話二支可資佐證，並有查獲夾藏海洛因之變速箱包裹之
照片、速達快遞公司送貨單、快遞公司派件日報表、通訊監聽譯
文（分別為甲○○與陳明智聯繫以台北市○○區○○街四二六巷
四五之七號為收貨地址，甲○○與乙○○、丙○○間就是否收貨
及給付乙○○報酬二萬元之通話內容）、第一審勘驗筆錄（勘驗
甲○○與乙○○間就包裹收受事宜之通訊監聽譯文）、法務部調
查局九十五年十二月二十四日調科壹字第０九五二三０五一六一
０號鑑定書在卷可稽。並以：該收受包裹之地址確係由乙○○管
理使用而暫借丙○○居住無訛；依通訊監察譯文顯見乙○○不但
提供收貨地址，也受託注意包裹收受事宜，並十分清楚該包裹之
內容；又依通訊監聽譯文可知，在該藏有海洛因之汽車變速箱包
裹自柬埔寨快遞進入台灣境內之後，甲○○與丙○○間有多達二
十三通之通聯紀錄，仍有十分密切之通話，乙○○所辯：甲○○
係因找不到丙○○，才撥打電話要伊幫忙找丙○○，伊並不知收
受或領取包裹之事云云，及朱文玄附和稱：伊在躲甲○○，所以
告訴乙○○如果甲○○找伊，就說伊不在云云，均不足採信；甲
○○與丙○○係因毒品勒戒時同房認識，兩人係普通朋友，業據
其等供述在卷，如謂甲○○自願為丙○○支出借住之代價，或對
初次見面之乙○○，僅因為貼補其家用即給予二萬元，俱違常情
；甲○○於第一審證稱：陳明智寄包裹的前一天，告訴伊包裹會
寄到台灣來，所以伊就告訴丙○○包裹裡面有海洛因，叫丙○○
領取等語，然實際上該收貨地址並無居住「陳相」此人，俱見丙
○○事先知情並負責領取包裹各等情。對乙○○、丙○○均係知
悉運輸毒品而幫助或參與犯行，其等否認犯罪所辯為不足採，經
逐一說明審認、指駁綦詳，並有卷內證據資料可資覆按。而以：
海洛因係毒品危害防制條例所規定之第一級毒品，亦係行政院依
懲治走私條例公告之「管制物品及其數額」甲項第四款管制進出
口之物品（原判決關於此部分，將毒品危害防制條例第二條第二
項，誤載為同條第一項，另將懲治走私條例第二條第三項，誤載
為同條第四項，要均為一時誤繕，於判決本旨不生影響），核上
訴人等上揭所為，甲○○三次運輸毒品、丙○○一次運輸毒品之
行為，各次均犯毒品危害防制條例第四條第一項之運輸第一級毒
品罪，及懲治走私條例第二條第一項之私運管制物品進口罪；乙
○○則為事實三所示甲○○、丙○○犯罪之幫助犯。甲○○與曹
永鴻、陳明智間就事實一部分；甲○○與葉俊堅、陳明智間就事
實二部分；甲○○、丙○○與陳明智間，就事實三部分，均分別
有犯意聯絡及行為分擔，為共同正犯。甲○○、丙○○就事實三
部分，利用不知情之速達快遞公司人員以國際快遞運輸走私毒品
，均為間接正犯。甲○○、丙○○上揭持有第一級毒品海洛因之
低度行為，均為運輸之高度行為所吸收，不另論罪。甲○○就事
實一至三部分，丙○○、乙○○就事實三部分，各係以一行為同
時觸犯二罪名，均為想像競合犯，均應依刑法第五十五條之規定
，就甲○○論以較重之三次運輸第一級毒品罪，就丙○○論以較
重之一次運輸第一級毒品罪，就乙○○論以較重之幫助運輸第一
級毒品罪，乙○○並依刑法第三十條第二項之規定減輕其刑。丙
○○於八十六、八十七年間，因妨害兵役、搶奪、違反麻醉藥品
管制條例、偽造有價證券案件，經法院判刑確定，並定應執行有
期徒刑四年三月，執行至九十年二月二日假釋出監，而於九十一
年八月七日執行完畢，有原審法院被告前案紀錄表在卷可稽，其
於前案執行完畢後五年內，故意再犯本案有期徒刑以上之罪，為
累犯，除就運輸第一級毒品罪其法定本刑死刑、無期徒刑部分不
得加重外，應加重其刑。又丙○○並非運輸毒品之主導，乙○○
涉案情節輕微，其等犯罪情狀，顯可憫恕，認科以最低刑度猶嫌
過重，均依刑法第五十九條規定減輕其刑（乙○○部分依法遞減
；丙○○部分則先加後減）。復以第一審判決就事實三部分，未
論甲○○等為間接正犯，又認丙○○為幫助犯，及就供共同或幫
助運輸毒品所用之物，未依毒品危害防制條例第十九條第一項規
定諭知沒收，俱有違誤，應予撤銷改判。爰併適用毒品危害防制
條例第十八條第一項前段、第十九條第一項，懲治走私條例第十
一條，刑法第十一條前段、第二十八條、第三十條、第五十五條
前段、第四十七第一項、第五十九條、第三十七條第一項、第二
項、第五十一條第三款（贅載第五款）、第八款之規定，審酌甲
○○多次策劃運輸、走私第一級毒品，數量甚鉅，且一被查獲，
旋即再犯，毫無悔意，危害社會至為深鉅，其惡性重大；乙○○
貪圖小利，提供地址供甲○○郵寄快遞藏有海洛因之包裹；丙○
○介紹乙○○予甲○○，並參與甲○○運輸毒品集團為其領貨，
惡性均不輕，且查獲海洛因之份量不少，如流入市面，將加速毒
品之氾濫，對國人健康危害甚鉅，惟幸立即被查獲，致尚未釀成
社會鉅大損害，兼衡上訴人等之素行、犯罪之動機、目的、手段
、所生危害及犯罪後之態度等一切情狀，分別就甲○○三次犯行
，均論以共同運輸第一級毒品罪，各處無期徒刑，並均宣告褫奪
公權終身。及定應執行無期徒刑，褫奪公權終身。並論丙○○以
共同運輸第一級毒品罪，累犯，處有期徒刑拾柒年，褫奪公權拾
年；及論乙○○以幫助運輸第一級毒品罪，處有期徒刑捌年，褫
奪公權伍年。以資懲儆。扣案如附表編號１、６、９所示之海洛
因，均係查獲之第一級毒品，應沒收銷燬。附表編號２、７、10
所示包裝上開海洛因之外包裝袋（並非不可與毒品分離，係用於
包裹毒品，防止其裸露、潮濕，便於攜帶施用），與附表編號３
至５、８、11至12所示之物，分別係正犯陳明智、曹永鴻、甲○
○所有，供其等犯各罪所用之物，編號13係乙○○犯罪所用且為
其所有之物，業據甲○○等人供明在卷，均應依毒品危害防制條
例第十九條第一項規定，分別宣告沒收之。另丙○○之前所持用
之行動電話一具（門號0000000000，ＳＩＭ卡部分並
無證據證明係丙○○所有），及乙○○幫助運輸第一級毒品所得
之二萬元，雖均未扣案，惟分別係丙○○運輸毒品所用之物及乙
○○幫助運輸毒品所得之財物，均應依毒品危害防制條例第十九
條第一項之規定，宣告沒收。該未扣案之行動電話，如全部或一
部不能沒收時，追徵其價額或以其財產抵償之；所得二萬元，如
全部或一部不能沒收時，則以其財產抵償之。至扣案附表編號14
、15之電子磅秤、電子研磨機，雖係甲○○所有之物，然遍查全
卷，並無證據證明與本案犯行有關，不予宣告沒收。經核於法尚
無違誤。甲○○上訴意旨略稱：(1)曹永鴻、葉俊堅、賴勇宇三人
對甲○○犯罪之指證，均無補強證據，且其等之警詢筆錄，係警
員在未為刑事訴訟法第九十五條規定事項之告知前，即進行詢問
，出於惡意取證，原判決仍採為論罪依據，又未傳喚該三人到庭
與甲○○對質詰問，俱屬於法有違。(2)甲○○於警詢時毒癮發作
，神智不清，當日警詢及偵查中之筆錄，均無證據能力；又曹永
鴻、葉俊堅均稱不認識甲○○，曹永鴻於另案始終供稱係「王學
忠」唆使其運輸毒品，卷內監聽、通聯紀錄亦無甲○○與其等聯
絡之情事。原審未加斟酌，有理由不備之違法等語。丙○○上訴
意旨略稱：(1)丙○○與陳明智不相識，亦未提供收貨地址及收貨
人資料予甲○○，事後始知有包裹之存在，不能僅以甲○○與乙
○○間之通話，認丙○○為共同正犯。(2)本件除丙○○之供述外
，甲○○、乙○○於警詢有關丙○○之供述，均為被告以外之人
於審判外之陳述，無證據能力，原判決以之作為判斷丙○○犯罪
之依據，有理由矛盾之違法。(3)原判決有如下之理由不備：判
決宣告沒收，而未說明該物與丙○○之關係；卷附監聽譯文並
無丙○○與陳明智電話聯絡之跡證，原判決復未說明認定丙○○
與甲○○、陳明智有犯意聯絡之事實。(4)卷附監聽譯文顯示丙○
○與甲○○間有二十三次通話，均在包裹進入台灣之後，又未談
及領取包裹之事，原審未為斟酌，有調查職責未盡之違法等語。
乙○○上訴意旨略稱：(1)甲○○、丙○○均稱未將運輸包裹夾藏
毒品之事告知乙○○，原判決僅憑臆測推論乙○○具幫助運輸毒
品之犯意，有理由不備之違法。(2)附表編號13之行動電話，何以
為乙○○專供幫助運輸毒品犯罪所用，原判決予以沒收，未說明
認定之依據，有適用法則不當及理由不備之違法等語。惟查：(一)
依曹永鴻、葉俊堅警詢筆錄之記載，警方於詢問前均已踐行刑事
訴訟法第九十五條規定事項之告知，甲○○上訴意旨所稱警詢程
序有該違法情形，顯非依據卷內資料而為指摘。且葉俊堅業於第
一審及原審行人證之調查詰問，曹永鴻經原審傳拘無著而未到庭
，賴勇宇部分則經甲○○之原審選任辯護人表示捨棄傳訊，有第
一審九十六年五月十一日審判筆錄及原審卷附九十七年四月十五
日審判筆錄、拘票、司法警察報告書可查，難認未予甲○○詰問
各該證人之機會，原審採證自無違誤。(二)原判決以甲○○接受警
詢時，語氣平順，對於問話均能理解，並即時具體反應、答覆，
對話內容均與筆錄所載大致相符；又其接受檢察官偵訊時，經全
程錄影，無中斷及受脅迫、利誘取供情形，且意識、舉止正常，
神智清晰，能即時否認知悉變速箱內藏有海洛因及詳細交代其所
稱交付乙○○二萬元之原因，對檢察官問話，能具體瞭解，及時
針對問題回應，有原審勘驗其警詢、偵訊之錄音、錄影，製作之
勘驗筆錄可稽，並據證人即製作警詢筆錄之警員王詔科到庭證述
：甲○○警詢時神智清楚，偶爾說肚子痛，他坐著一段時間後，
要求躺著比較舒服，他好像說他毒癮發作，有可能有這種情況，
但也可能是裝出來的，因為之前辦案也有碰過這種情況等語，足
見均無不正取供情事，因認甲○○之警詢及偵訊筆錄均具有證據
能力等情，即無不合。(三)甲○○係指使曹永鴻運輸毒品之人，有
甲○○與曹永鴻之供述可資認定，曹永鴻所謂指使其運輸毒品之
自稱「王學忠」者，自係指甲○○而言，原判決認甲○○為該次
犯行之共同正犯，亦無違誤。(四)共同正犯間，非僅就其自己實行
之行為負其責任，並在犯意聯絡之範圍內，對於他共同正犯所實
行之行為，亦應共同負責。原判決認定附表編號12之物，亦係甲
○○所有供事實三犯罪所用之物，其於共同正犯丙○○判決主文
罪名項下併宣告沒收，於法自屬有據。(五)原判決依上引卷內資料
，已足認定丙○○為事實三犯行之共同正犯，卷內監聽譯文縱無
丙○○於案發時之相關通話，並非即能排除丙○○涉案之可能，
原審雖未就此說明，於原判決亦無影響。(六)原判決對於認定乙○
○幫助運輸毒品之事實，業依卷證論斷明確，已如前述，其依卷
附監聽譯文顯示丙○○與甲○○間於包裹進入台灣之後，猶有二
十三次之密切通話，據以認定乙○○所辯甲○○係找不到丙○○
，始撥打電話要伊幫忙找丙○○等語，欲以撇清其與甲○○等運
輸毒品之關係，該部分所辯為不足採取，所為論斷亦無違經驗或
論理法則，自難指為違誤。(七)毒品危害防制條例第十九條第一項
之沒收供犯罪所用之財物，並不以專供行為人犯該條項前段所列
各罪所用之物為限，原判決以附表編號13之行動電話，為乙○○
供幫助運輸毒品犯罪所用，依該規定宣告沒收，並無不合。經核
其餘上訴意旨，亦係就原審採證認事職權之行使，任意指摘原判
決為違背法令，均難認為有理由，上訴應予駁回。
據上論結，應依刑事訴訟法第三百九十六條第一項，判決如主文
。
中    華    民    國  九十七  年   十一   月    六    日
                      最高法院刑事第十庭
                          審判長法官  邵  燕  玲
                                法官  李  伯  道
                                法官  孫  增  同
                                法官  李  英  勇
                                法官  林  錦  芳
      本件正本證明與原本無異
                                      書  記  官
中    華    民    國  九十七  年   十一   月   十一   日
                                                      Ｅ
附錄本案論罪科刑法條
毒品危害防制條例第四條第一項
製造、運輸、販賣第一級毒品者，處死刑或無期徒刑；處無期徒
刑者，得併科新台幣一千萬元以下罰金。
懲治走私條例第二條第一項
私運管制物品進口、出口逾公告數額者，處七年以下有期徒刑，
得併科新台幣三百萬元以下罰金。


司法院資訊處製作；財團法人民間司法改革基金會備份。
